【裁判字號】    88,易,725
【裁判日期】    890411
【裁判案由】    詐欺
【裁判全文】
台灣苗栗地方法院刑事判決                          八十八年度易字第七二五號
    公  訴  人  臺灣苗栗地方法院檢察署檢察官
    被      告  甲○○
右列被告因詐欺案件，經檢察官聲請以簡判決處刑（八十七年度偵字第四五九八號）
，本院認係不得以簡易判決處刑，改為通常程序後，判決如左：
    主  文
甲○○無罪。
    理  由
一、公訴意旨略以：被告甲○○與乙○○係鄰居關係（起訴書誤為與乙○○、鄭欽明
    係鄰居關係，經查並無鄭欽明之人），甲○○自民國八十三年間起，僅以零工為
    業，每月收入僅約新台幣（下同）二萬餘元。明知於支付家計後即無能力使用、
    保養、修理自用小客車，竟意圖為自己不法之所有，並基於詐欺得利之概括犯意
    ，從八十四年十月間某日起至八十五年七月間止，每月一次至乙○○所經營的永
    達汽車修配廠要求修理、保養其所有之車號ＭＡ─一三七七號龐蒂克自用小客車
    。乙○○因甲○○係其鄰居而不疑有詐，均予保養、修理。甲○○於該車修理、
    保養後，連續九次均未付款，而取得五萬六千九百七十五元之修車利益。八十五
    年十二月間某日，甲○○又基於同前之犯意，至上開汽車修配廠，請乙○○替其
    修理上開自用小客車，並表示願於修復後清償所積欠之款項。乙○○不疑有他，
    仍將該車修復（費用為一萬二千元）。詎甲○○於該車修復後分文未付，乙○○
    始知受騙。因認被告涉犯刑法第三百三十九條第二項之詐欺得利罪嫌云云。
二、按犯罪事實應依證據認定之，無證據不得推定其犯罪事實，不能證明被告犯罪者
    ，應諭知無罪之判決，刑事訴訟法第一百五十四條及第三百零一條第一項分別定
    有明文。且認定不利於被告之事實，須依積極証據，苟積極証據不足為不利被告
    事實之認定時，即應為有利被告之認定，更不必有何有利之証據（最高法院三十
    年上字第八一六號判例參照）。又被害人之陳述如無瑕疵，且就其他方面調查又
    與事實相符，固足採為科刑之基礎，倘其陳述尚有瑕疵，則在未究明前，遽採為
    論罪科刑之根據，即難認為適法（最高法院六十一年台上字第三０九九號判例參
    照）。再者，刑法第三百三十九條第一項詐欺罪之成立，以意圖為自己或第三人
    不法所有，以詐術使人將本人或第三人之物交付為要件。所謂以詐術使人交付，
    必須被詐欺人因其詐術而陷於錯誤，若其所用方法，不能認為詐術，亦不致使人
    陷於錯誤，即不構成該罪（最高法院五十二年台上字第一三００號、四十六年台
    上字第二六０號判例參照）。故行為人於事後如因其他因素致無法償還所欠款項
    ，乃民事上債務不履行之問題，除有積極証據足認其在取得財產上利益之初即有
    為自己不法所有之意圖外，要難以其一時之給付遲延即遽認其涉犯詐欺罪名。
三、公訴意旨認被告涉犯詐欺罪嫌無非以被告坦承前開積欠修車費用無力清償之事實
    不諱。且被告自八十三年間起只做零星工作，每月收入僅二萬七千元一節，既據
    被告供承在卷，被告所得除供應家計外，實難有使用、修理、保養車輛之資力，
    被告明知卻執意為之，顯有不法所有之意圖。又被告於積欠五萬餘元費用無力清
    償後，復於八十五年十二月間至乙○○所經營之汽車修配廠要求修理車輛，且於
    修復後仍不付款，益見被告確有詐欺故意。此外並有乙○○所提出之汽車維修工
    作單影本一紙在卷可証，被告辯稱無詐欺故意云云，不足採信為其論據。
四、訊據被告甲○○坦承與乙○○係鄰居關係，有於上開時地至乙○○經營之汽車修
    配廠修理、保養自用小客車，含八十五年十二月間該次，共十次未付款等情不諱
    。惟被告堅決否認有何詐欺之犯行，辯稱：從八十二、八十三年間開始在乙○○
    經營的汽車修配廠修理、保養自用小客車，且之前都有付款，從八十四年十月間
    開始才未付款，八十五年十二月間該次，伊有說現在沒錢，未向乙○○表示願於
    修復後清償所積欠的款項。且未付款後仍住在該處，未遠走他方，無詐欺故意及
    不法所有意圖等語。經查：
    （一）被害人乙○○在本院訊問時陳稱：被告自八十一年起即開始至其汽車修配
          廠修理保養自用小客車，之前至我的修配廠修理、保養時均有付款，約有
          十多次，自八十四年十月間起雖未付款，但基於鄰居關係，且他是我的長
          期客戶，所以雖前帳未清，還是繼續替他修理、保養車子。前此向被告催
          討款項時，被告有說現在沒錢，我知道他從八十四年間開始經濟狀況就不
          好（見本院八十八年十月十二日、八十九年一月六日筆錄）。查被告自八
          十四年十月起至八十五年七月間，連續九次至乙○○經營的汽車修配廠修
          理、保養自用小客車未付款。雖前帳未清，但乙○○仍繼續為其修理、保
          養自用小客車。且乙○○對被告當時之經濟狀況不好一事甚為瞭解，被告
          對此亦未隱瞞。可見被告並未對乙○○施用詐術，乙○○之替被告修理、
          保養車子，亦非陷於錯誤所為。而係因二人間既係鄰居，被告又係乙○○
          的長期客戶，雙方間有一定之信任關係所致，否則乙○○焉會於被告未付
          款後，一再替被告修理、保養自用小客車？又被告自八十三年間起，雖只
          做零星工作，每月收入僅二萬七千元，尚要負擔家計。但參諸卷附之汽車
          維修工作單可知，被告自八十四年十月起至八十五年七月止，每月一次，
          共九次至乙○○的汽車修配廠維修、保養自用小客車的費用分別是：五千
          六百元、六千六百七十五元、六千四百元、六千元、一千六百元、一萬八
          千二百元、六千四百元、一千六百元及四千五百元（見偵卷第三頁），其
          中僅一次超過一萬元，其餘均未超過七千元，且有二個月甚至不超過二千
          元。以被告上開每月二萬七千元的收入，除供家計外，應不致無力負擔上
          開修理、保養車子的費用。公訴人遽以被告自八十三年間起只做零星工作
          ，每月收入僅二萬七千元，即認被告所得除供應家計外，實難有使用、修
          理、保養車子的資力云云，其論斷顯與常理不合。
    （二）被告在檢察官偵訊及本院訊問時均供稱：八十五年十二月間去乙○○經營
          的汽車修配廠修車時，有對乙○○說現在沒錢，但會還錢，並未對乙○○
          稱：你幫我把車修好，我會將所積欠的款項還清（見偵卷第十二頁、本院
          八十九年一月二十七日筆錄）。核與乙○○在本院訊問時所稱之情節相符
          ：當時被告說他車子不能發動，我先幫他檢查。俟檢查完畢，我告訴他是
          電腦壞掉，問他如何還錢，他說現在沒錢，還是要欠，我仍幫他修車。修
          好後，就列印一張被告積欠款項的清單（按即上開汽車維修工作單），叫
          他簽名，看他何時方便就還我（見本院八十九年一月六日、八十九年二月
          十八日筆錄）。可見被告在八十五年十二月間至乙○○經營的汽車修配廠
          修車時，並未對乙○○稱：你幫我把車修好，我會將所積欠的所有款項清
          償完畢。乙○○明知被告之經濟狀況不好，當時無現金可支付修車費用，
          且被告於乙○○修車前已表明「現在沒錢」，而仍為其修車。故就八十五
          年十二月間該次，被告亦未對乙○○施用詐術，乙○○之替被告修理自用
          小客車，亦非陷於錯誤所為。告訴狀所載：被告在八十五年十二月間突又
          出現要求修理車子，並表示會將以前所欠的款項一併付清，告訴人欣喜之
          餘隨即將車修理完畢，熟料被告竟此揚長而去云云（見偵卷第一頁反面）
          暨起訴書所載：八十五年十二月間，甲○○又至上開汽車修配廠，請鄭欽
          國替其修理上開自用小客車，並表示「願於修復後清償所積欠款項」云云
          均與事實不符。
    （三）被告對積欠乙○○款項一事從未否認，其在本院訊問時並供稱：前曾對鄭
          欽國表示願每月償還五千元，但乙○○要我去找他的律師，但我不知他的
          律師是誰，故一直未償還，並無詐騙之意（見本院八十八年十二月二日筆
          錄）。核與乙○○在本院訊問時所述：被告確曾如此提及，但因當時無第
          三者在場，故未答應被告之情形相符（見本院八十九年二月十八日筆錄）
          。可見被告確有償還積欠乙○○款項的誠意，並非故意不還。另被告於積
          欠款項後仍住該處，並未他遷，業據被告在檢察官偵訊及本院訊問時供承
          在卷（見偵卷第二十頁反面、本院八十八年十二月二日、八十九年一月二
          十七日筆錄）。核與乙○○所陳：被告一直都住該處（見本院八十九年二
          月十八日筆錄）相符。衡情，若被告自始有為自己不法所有之意圖及詐騙
          之意，得手後大可逃之夭夭，不太可能繼續住在該處。告訴狀中稱：被告
          於八十五年十二月間自用小客車修復後，即揚長離去不復出現云云與事實
          不符。且被告在本院審理時亦已和乙○○達成和解，願分期償還積欠鄭欽
          國之款項，有和解書一份在卷可憑。足見被告自始即有償還該款項之意思
          ，應無為自己不法所有之意圖。
    （四）綜上所述，被害人乙○○在告訴狀之指述與事實不符，其所提出之汽車維
          修工作單影本一紙亦不足証明被告有詐欺行為。被告雖有至乙○○所經營
          的汽車修配廠修理、保養自用小客車，但乙○○對被告當時之經濟狀況甚
          為瞭解，被告對此亦未隱瞞，並未對乙○○施用詐術，乙○○對被告的自
          用小客車進行修理、保養亦未陷於錯誤，而係基於雙方係鄰居，被告又係
          其長期客戶的信任關係而為。且被告亦無為自己不法所有之意圖及詐欺犯
          意。被告所辯應堪採信。自不得以被告於車子修理、保養後無法付款，即
          逕認其當初有為自己不法所有之意圖及詐欺犯意。況被告對該債務並不否
          認，且雙方已達成和解，縱令被告不遵守和解約定，乙○○亦得以民事訴
          訟求償該筆款項，本件應屬當事人雙方間單純債務不履行之民事糾葛，本
          應循民事途徑解決方為正辦。此外本院復查無其他積極證據足認被告有公
          訴人所指之詐欺犯行，既無法證明被告犯罪，揆諸首揭說明，自應為被告
          無罪之諭知，以免冤抑。
據上論斷，應依刑事訴訟法第四百五十二條、第三百零一條第一項，判決如主文。
本案經檢察官陳忠榮到庭執行職務。
中      華      民      國    八十九    年      四      月      十一    日
                                        台灣苗栗地方法院刑事庭
                                            法  官  劉  興  浪
右正本證明與原本無異。
如不服本判決，應於送達後十日內向本院提出上訴狀（須附繕本），上訴於台灣高等
法院台中分院。
                                            書記官  劉  秋  雯
中      華      民      國    八十九    年      四      月      十一    日


司法院資訊處製作；財團法人民間司法改革基金會備份。
